【裁判字號】    89,訴,879
【裁判日期】    900320
【裁判案由】    綜合所得稅
【裁判全文】
臺北高等行政法院判決                              八十九年度訴字第八七九號
                              .
    原      告  甲○○
    訴訟代理人  丙○○（會計師）
    被      告  財政部台北市國稅局
    代  表  人  乙○○（局長）
    訴訟代理人  陳雅玲
右當事人間因綜合所得稅事件，原告不服行政院中華民國八十九年六月三十日台八九
訴字第一九三二二號再訴願決定，提起行政訴訟，本院判決如左：
    主  文
原告之訴駁回。
訴訟費用由原告負擔。
    事  實
一事實概要：
  原告與其配偶李素珠於民國（下同）八十四及八十五年度，均有我國來源所得，依
  所得稅法第二條第一項及第十五條第一項規定，應課徵綜合所得稅，並應由其中一
  人為稅納稅義務人合併報繳。詎原告與其配偶李素珠在上述二年度綜合所得稅分開
  報繳。經被告初查發現，除原告夫妻分開報繳於法不合外，尚查獲原告漏報八十四
  年度營利、租賃所得計新臺幣（下同）三三二、一八三元，八十五年度營利、利息
  、租賃所得二、二七四、三四三元。遂核定原告八十四年度分開申報核定所得總額
  為一、八四一、二六一元，淨額為一、一八九、二六一元，原告配偶分開申報核定
  所得總額為七五二、九○七元，淨額為三一七、九○七元，加計漏報原告及其配偶
  之營利所得三三三、四○○元、租賃所得八、七八三元、利息所得二○五元，及補
  稅免罰之租賃、財產交易所得一一八、二八七元，合計原告八十四年度綜合所得總
  額為三、○四四、八三四元，全年應納所得稅額為三○七、七八四元；原告八十五
  年度分開申報核定所得總額三、三一二、二七三元，淨額為二、七○四、二七三元
  ，原告配偶分開申報核定所得總額一、六五九、二三二元、加計漏報本人、配偶、
  扶養親屬之營利所得一、八○五、三五○元、利息所得七七一、八二九元、補稅免
  罰之租賃所得四二、六九八元，合計原告八十五年度綜合所得總額為七、五九一、
  三八二元，全年應納所得稅額為一、九三一、一五一元。被告依法將原告及其配偶
  所得合併課稅，以原告為納稅義務人有利於原告及其配偶，遂以原告為納稅義務人
  合併李素珠所得課稅，核算結果，原告八十四年度漏稅額為四七、二一二元，八十
  五年度漏稅額為九○五、四七四元。被告即依所得稅法第一百一十條第一項規定，
  分別按原告短漏八十四年度所得稅額四七、二一二元、八十五年度所得稅額九○五
  、四七四元，以八十七年八月八日財北國稅中南財字第一五一五八七二○六六二
  六號、第一五一五八七二○六六三九號函，各處一倍罰鍰，即四七、二○○元及九
  ○五、四○○元。原告不服，以其誤將分離課稅短期票券利息併入申報以致少繳自
  繳稅款部分，應僅補稅，尚非漏報所得，主張漏稅額核算金額有誤，申請復查結果
  ，被告以八十八年三月六日財北國稅法字第八八○○七一三四號復查決定維持原處
  分。原告仍不服，向財政部提起訴願，亦遭該部台財訴第0000000000號
  訴願決定駁回。原告亦不服，再向行政院提起再訴願，復遭該院八十九年六月三十
  日台八九訴字第一九三二二號再訴願決定駁回。原告猶不服，遞向本院提起本件訴
  訟。
二兩造聲明：
  (一)原告聲明求為判決：
    1.訴願決定、再訴願決定及原處分均撤銷。
    2.訴訟費用由被告負擔。
  (二)被告聲明求為判決：
    1.駁回原告之訴。
    2.訴訟費用由原告負擔。
三兩造之爭點：
  夫妻均有所得，未依法合併申報，就申報課稅之所得額有漏報或短報情事者，應如
  何計算漏稅額及處罰？
  (一)原告主張之理由：
    1.所得稅法第一百十條第一項規定：「‧‧‧漏報或短報所得情事者，處以所漏
      稅額兩倍以下之罰鍰」，對於因計算錯誤或虛列扣繳稅額致短繳稅款者，財政
      部民國七十四年十二月二十三日台財稅第二六六九號及民國八十三年十一月十
      六日台財稅第八三一六二○二七七號函釋均僅規定加計利息補徵稅款，而不及
      於罰鍰處分。原告八十四年度短繳稅額三八、三七七元，係肇因於計算錯誤及
      誤申報並扣抵之分離課稅利息收入扣繳稅額，並非因短漏報所得而致。被告計
      入該短繳稅額三八、三七七元使原告應罰之漏稅額同額增加，實已使該短繳之
      數受罰。因自漏稅額中扣除之應退稅額五一、○八二元，經減除該三八、三七
      七元後，僅以其餘額一二、七○五元自漏稅額中扣除，使得漏稅額為四七、二
      一二元。若未計入該短繳稅額三八、三七七元，其漏稅額則為八、八三五元。
      縱被告自陳其漏稅額計算係採用財政部民國八十一年三月二十日台財稅第八一
      ○○四四○三九號函所定漏稅額計算公式計算，惟該計算公式係屬行政命令，
      僅於其計算結果不違反法律規定內為有效，中央法規標準法第十一條定有明文
      ：「︰︰︰命令不得牴觸憲法或法律，︰︰︰」，被告依該公式計算結果所為
      罰鍰處分與法律規定不合，為違法處分。
    2.財政部民國八十一年三月二十日台財稅第八一○○四四○三九號函所定漏稅額
      計算公式：全部應納稅額－納稅義務人申報及核定應稅免罰部分應納稅額－配
      偶申報及核定應稅免罰部分應納稅額－短漏報所得額之扣繳稅額－申報部分經
      核定之退稅款（不分已否退還）＝漏稅額。其中減除「申報部分經核定之退稅
      款」乙項，係因該公式中對已申報部分僅減除應納稅額，惟如該部分之扣繳稅
      額大於應納稅額（即有應退稅額之情形），則該應退稅額將可減少所漏稅額，
      當然應自全部應納稅額中減除；反之，短繳之稅額已包含於申報部分之應納稅
      額中，該短繳之稅額不影響漏稅額之計算，當然不必再計入，故公式中原即無
      應加回短繳稅額之規定，被告於運算該公式時自行增加該短繳之稅額項目，復
      未詳審該公式各加減項目之意義，致其計算之結果有誤。按納稅義務人苟經查
      核後有短漏繳稅額者，即涉有補繳稅款及違章罰鍰等二程序，惟二者適用法令
      不同，不容互相假借；前揭公式乃在於計算「因短漏報所得造成之漏稅額」以
      作為裁定罰鍰之基礎，故納稅義務人以申報其所得額供稽徵機關核定應納稅額
      為已足，至該應納稅額是否實際繳足應非所問；而計算納稅義人應繳未繳之「
      應補徵稅額」，係屬另一徵收程序，適用之計算公式自有不同。被告辯稱：「
      ︰︰︰申報部分經核定之退稅款一項，經查八十四年度原告申報時短繳稅額三
      八、三七七元，而其配偶申報時溢繳稅額為五一、○八二元，兩人相互抵減後
      計申報部分應退稅款為一二、七○五元，故列為八十四年度漏稅額之扣除項目
      ︰︰︰」，亦為各次決定所持理由。惟有關配偶申報核定應退稅額之計算，僅
      就該已申報所得之扣繳稅額減除核定應納稅額計算，與夫之申報項目無涉，故
      於計算應減除項目「核定應退稅額」時，自不應將納稅義人短繳稅額自配偶溢
      繳稅額（即核定應退稅額）中減除，因納稅義人短繳稅額並未增加配偶溢繳稅
      額。
    3.原告及其配偶申報八十五年度綜合所得稅時，亦有誤申報並扣抵分離課稅利息
      所得扣繳稅額致短繳自繳稅款情事，惟被告於計算當年度漏稅額時，並未計入
      該短繳稅額，此為被告所不爭，僅稱：「︰︰︰而八十五年度部分，因原告及
      其配偶申報時均短繳稅額，並無應退稅款，故無須列入漏稅額之計算中；換言
      之，八十四及八十五年度之漏稅額計算公式並無不一致情形，僅在於兩年度申
      報有無應退稅款之差異︰︰︰」。若短繳稅額確已造成漏稅，則無論其是否有
      應退稅額，均應列入漏稅額之計算，所辯「均短繳稅額，並無應退稅款，故無
      須列入漏稅額之計算中」，尚不足以說明同屬短繳稅款，為何八十五年度不會
      造成漏稅，而在八十四年度卻會造成漏稅。行政程序法第四條規定：「行政行
      為應受法律及一般法律原則之拘束。」，同法第六條規定：「行政行為，非有
      正當理由不得為差別待遇。」，最高行政法院（八十九年七月一日改制前為行
      政法院）民國五十二年判字第三四五號判例亦明示：「︰︰︰私法中誠信公平
      之原則在公法中應有其類推適用」；按公平原則不僅對不同受處分人間相同之
      行政處分有其適用，即對於同一受處分人各個相同之行政處分間亦應一體適用
      。姑不論短繳稅額是否影響漏稅額之計算，其八十四年度將短繳稅額加入漏稅
      額計算，而八十五年度未將短繳稅額加入漏稅額計算乃係實情，則無論被告如
      何飾辭解釋，均難掩其對兩年度漏稅之計算不一致之事實。故被告八十八年八
      月八日同時對告訴人民國八十四年度及八十五年度綜合所得稅罰鍰之處分，而
      對兩年度相同之項目採用不同之處理，在所適用之法律於行為發生年度無變動
      之情形下，顯已造成不公平之行政處分，而有違行政程序之法理及最高行政法
      院判例。
    4.有關漏稅之計算，財政部八十一年三月二十日台財稅第八一○○四四○三九號
      函規定：全部應納稅額－申報及核定應稅免罰部分應納稅額－短漏報所得額之
      扣繳稅額－申報部分經核定之退稅款（不分已否退還）＝漏稅額。上述公式中
      第二項可再細分為二項，即分為申報應納稅額及核定應稅免罰應納稅額，則該
      公式即為：全部應納稅額－申報部分核定應納稅額－核定應稅免罰部分應納稅
      額－短漏報所得額之扣繳稅額－申報部分經核定之退稅款（不分已否退還）＝
      漏稅額。就此公式分析如下：
      (1)雖有漏稅，但非因漏報或短報所得而造成漏稅時：納稅義務人自行辦理結算
        申報，應納稅額大於申報所得之扣繳稅額，但因虛列扣繳稅額或計算錯誤，
        致應納稅額未足額繳納，當然即無「申報部分經核定之退稅款」；於適用前
        述公式時，「申報部分核定應納稅額」應按已自行申報之所得額正確計算後
        之金額，但「申報部分經核定之退稅款」以零計，則該未足額繳納之應納稅
        額，即得補稅免罰。其計算結果與財政部民國七十四年十二月二十三日台財
        稅第二六六九號及民國八十三年十一月十六日台財稅第八三一六二○二七七
        號函釋規定之旨趣相符，亦合於與稅法之規定，故財政部之計算公式自始即
        不將該「未足額繳納之稅額（即短繳之稅額）」列入計算，否則，公式中列
        入計算之項目即為「申報已繳納之稅額」，而非「申報核定應納稅額」。
      (2)雖漏報或短報所得，但未因而造成漏稅時：納稅義務人自行辦理結算申報時
        應納稅額小於其扣繳稅額部分，或漏報所得之扣繳稅額大於因加計該漏報所
        得而增加之應納稅額。就納稅義務人已自行辦理結算申報部分而言，因應納
        稅額小於其扣繳稅額，其「申報部分經核定之退稅款」即為已申報所得之扣
        繳稅款減去「申報部分核定應納稅額」後之餘額。
    5.原告及其配偶八十四年度所得稅申報未依規定合併申報，而各自申報一份結算
      申報書，雖有逃避累進稅率情事，但其既已分別申報所得額，於運用公式計算
      應處罰鍰之漏稅額時，有關原告與其配偶之「申報部分核定應納稅額」及「申
      報部分經核定之退稅款」，均應分別計算其金額，始足以正確計算應處罰鍰之
      漏稅額；然被告於運用公式時，僅就原告與其配偶之「申報及核定免罰部分核
      定應納稅額」分別計算，而未就原告與其配偶之「申報部分經核定之退稅款」
      分別計算，致其計算之應處罰鍰之漏稅額錯誤。以下就「申報部分經核定之退
      稅款」金額分別計算，並列入公式計算正確之漏稅額如次：
      (1)原告之「申報部分經核定之退稅款」○元。
      (2)配偶之「申報部分經核定之退稅款」五一、○八二元。
      (3)合計之「申報部分經核定之退稅款」為五一、○八二元。
        依前揭公式計算，全部應納稅額三○七、七八四元－納稅義務人申報及核定
        應稅免罰部分應納稅額一八○、二八三元－配偶申報及核定應稅免罰部分應
        納稅額一九、○七四元－短漏報所得額之扣繳稅額四八、五一○元－申報部
        分經核定之退稅款（不分已否退還）五一、○八二元＝漏稅額八、八三五元
        。
    6.按納稅人依法辦理結算申報後，稅捐稽徵機關應就申報內容進行調查並核定其
      所得額及應納稅額，其有短、溢繳稅額者應予退還或補徵，為所得稅法第一百
      條所明定之稅款退補程序；如涉有短漏報所得而漏稅者，始應處以罰鍰之處分
      ，亦為所得稅法第一百十條所明定之漏稅處罰程序。惟稅款退補與漏稅處罰究
      有不同，所應適用之法令及其要件亦有異，應不容互相假借。蓋稅款補徵僅須
      計算納稅義務人及其配偶未繳納之應納稅額為已足，惟該未繳納之應納稅額中
      尚非全數均應處以罰鍰，而應視其是否合於所得稅法一百十條所定要件，故財
      政部始另定漏稅額計算公式以供稽徵機關運用。然被告、訴願及再訴願機關未
      察二者不同，一再混淆應補徵稅額計算及漏稅額計算，始終誤以應補徵稅額之
      計算程序及其計算結果為應處罰鍰漏稅額之計算；被告所列「申報核定之退稅
      款」，係就原告與其配偶合併計算，其計算結果於稅款補徵固屬正確，但以該
      計算結果列入漏稅額計算公式，則屬錯誤。
  (二)被告主張之理由：
    1.按納稅義務人之配偶，及合於第十七條規定得申報減除扶養親屬免稅額之受扶
      養親屬，有前條各類所得者，應由納稅義務人合併報繳。納稅義務人已依本法
      規定辦理結算申報，但對依本法規定應申報課稅之所得額有漏報或短報情事者
      ，處以所漏稅額兩倍以下之罰鍰，分別為行為時所得稅法第十五條第一項及第
      一百十條第一項所規定。又夫妻分開申報而未於申報書寫明配偶關係，致稽徵
      機關無法歸戶其所得合併課稅者，應依所得稅法第一百十條第一項歸戶補稅送
      罰。其漏稅額計算，應以夫妻合併課徵計算之應納稅額，減除夫妻分開申報各
      自計算之應納稅額之和後之差額認定，復為財政部六十九年四月三十日台財稅
      第三三四四九號函釋有案。
    2.原告不服被告所為罰鍰處分，以其八十四年度綜合所得稅，誤將分離課稅短期
      票券利息併入申報，致少繳自繳稅款，不涉及漏報所得行為，應僅補稅不予處
      罰，而被告竟計入漏稅額計算，況相同情況八十五年度案件已免予計入，八十
      四年度之罰鍰應屬錯誤；又八十四年度倘無錯誤，即表示八十五年度有誤云云
      ，經被告復查結果，以原告八十四年及八十五度綜合所得稅結算申報，與其配
      偶李素珠分開申報，且漏報所得額。八十四年度部分，原告分開申報核定所得
      總額為一、八四一、二六一元，淨額為一、一八九、二六一元，配偶分開申報
      核定所得總額為七五二、九○七元，淨額為三一七、九○七元加計漏報原告及
      配偶營利所得三二三、四○○元，租賃所得八、七八三元，利息所得二○五，
      及補稅免罰之租賃、財產交易所得一一八、二七八元，八十四年度綜合所得總
      額為三、○四四、八三四元，全年應納所得稅額為三○七、七八四元，核算八
      十四年度漏稅額計四七、二一二元，八十五年度部分，原告分開申報核定所得
      總額為三、三一二、二七三元，淨額為二、七○四、二七三元，配偶分開申報
      核定所得總額為一、六五九、二三二元，淨額為一、二一九、二三二元，加計
      漏報原告及配偶、扶養親屬之營利所得一、八○五、三五○元，利息所得七七
      一、八二九元，補稅免罰之租賃所得四二、六九八元，八十五年度綜合所得總
      額為七、五九一、三八二元，全年應納所得稅額為一、九三一、一五一元，核
      算漏稅額為九○五、四七四元。被告分別按原告短漏八十四年及八十五年度所
      得稅額四七、二一二元及九○五、四七四元，處一倍罰鍰四七、二○○元及九
      ○五、四○○元（計至百元），尚無不合。又原告所稱分離課稅所得於計算漏
      稅額時，已予排除，以正確申報所得額核算原告申報及核定應稅免罰部分應納
      稅額一八○、二八三元，再於漏稅額計算公式中扣除，八十五年度綜合所得稅
      漏稅額計算方式亦同，所稱係屬誤解。原告除執前詞外，並以八十五年度得以
      免加計其自繳少繳一六三、○三三元及配偶自繳少繳五、八二七元，何以八十
      四年度卻須加計？又其申報及免罰所得之應納稅額原核定為一八二、一二七元
      ，為何復查決定變更為一八○、二八三元云云，訴經訴願決定以漏稅額之計算
      公式為「全部應納稅額」減「納稅義務人申報及核定應稅免罰部分應納稅額」
      減「配偶或應合併申報人申報及核定應稅免罰部分應納稅額」減「短漏報所得
      之扣繳稅額」減「申報部分經核定之退稅款（不分已否返還）」；本件八十四
      年度漏稅額之計算為八十四年度全年應納稅額三○七、七八四元，減原告申報
      及核定應稅免罰部分應納稅額一八○、二八三元、原告之配偶申報核定應納稅
      額一九、○七四元、短漏報所得之扣繳稅額四八、五一○元及申報部分經核定
      之退稅款一二、七○五元（原告分開申報所得之應納稅額為一五五、四四四元
      ，減除扣繳稅額一一七、○六七元，原告申報短繳稅額為三八、三七七元；原
      告之配偶分開申報之應納稅額為一九、○七四元，減除扣繳稅額七○、一五六
      元，溢繳五一、○八二元，是二人短、溢繳稅額相互抵減後，本件申報部分應
      退稅額為一二、七○五元），是八十四年度漏稅額計四七、二一二元，八十五
      年度漏稅額之計算為八十五年度全年應納稅額一、九三一、一五一元，減原告
      申報及核定應稅免罰部分應納稅額五六九、五九一元、原告之配偶申報核定應
      納稅額一六一、七三八元、短漏報所得之扣繳稅額二九四、三四八元，八十五
      年度漏稅額為九○五、四七四元。
    3.就原告申報經核定之退稅款部分，經查原告八十四年度申報時短繳稅額三八、
      三七七元，而其配偶申報時溢繳稅額為五一、○八二元，兩人相互抵減後核計
      申報部分應退稅款為一二、七○五元，故列為八十四年度漏稅額之扣除項目，
      而八十五年度部分，因原告及其配偶申報時均短繳稅額，並無應退稅款，故無
      須列入漏稅額之計算中；換言之，八十四及八十五年度之漏稅額計算公式並無
      不一致情形，僅在於兩年度申報有無應退稅款之差異。又八十四年度原告申報
      及核定應稅免罰部分應納稅額部分，被告所屬中南稽徵所於核算漏稅額時，誤
      將新竹市○○街三十六號五樓房屋租賃所得三八、三六○元全數列為補稅免罰
      所得，被告於審理違章裁罰時更正其補稅免罰所得為二九、五七七元，另八、
      七八三元屬法院公證租賃所得，漏報八、七八三元應依法處罰，遂重新核算原
      告申報及核定應稅免罰部分應納稅額為一八○、二八三元，據以核計八十四年
      度漏稅額為四七、二一二元，處一倍罰鍰四七、二○○元（計至百元），並核
      發違章案件罰鍰繳款書與原告，並無所稱復查決定始行變更之情形。
    4.本件原告八十四、八十五年度漏稅額中「申報核定之退稅款」之計算公式：
      (1)八十四年度申報核定退稅款：
        Ａ=核定扣繳稅額235733（元，下同）＋自繳稅款○-漏報所得扣繳稅款
           4510＝187223
        Ｂ=本人申報核定所得淨額0000000×21％-94300=155444
           配偶申報核定所得淨額317907×6％-0=19074
        Ｃ=Ａ-Ｂ=000000-000000=12705
      (2)八十五年度申報核定退稅款：
        Ａ=核定扣繳稅額724240＋自繳稅款123222-漏報所得扣繳稅款（153082＋
           36217＋29137＋755＋2775＋54761＋17621）=724240＋ 000000-000000=
           553114
        Ｂ=本人申報核定所得淨額0000000×30％-254500=556781
           配偶申報核定所得淨額0000000×21％-94300=161738
           合計556781＋161738=718519
        Ａ<Ｂ，無申報核定應退稅款。
      故原告八十四年度漏稅額為四七、二一二元、八十五年度漏稅額為九○五、四
      七四元無誤，非如原告所訴計算處理方式不一致，罰鍰有誤之情形。又本案分
      離課稅所得及扣繳稅額，被告並未計入核定通知書之綜合所得總額核課，扣繳
      稅額自應不得扣抵，是原處分計算申報「核定」退稅款，亦不考慮該等所得及
      扣繳稅款，非如原告所稱各該年度處理不一致，原處分並無不合，是原告主張
      誤申報分離課稅所得扣繳稅款致短繳自繳稅款部分不應處罰乙節，顯屬曲解法
      令，原告漏報係屬事實，依所得稅法第一百十條第一項規定，仍應處罰。
    理  由
一按納稅義務人之配偶，及合於第十七條規定得申報減除扶養親屬免稅額之受扶養親
  屬，有前條各類所得者，應由納稅義務人合併報繳。納稅義務人已依本法規定辦理
  結算申報，但對依本法規定應申報課稅之所得額有漏報或短報情事者，處以所漏稅
  額兩倍以下之罰鍰，分別為所得稅法第十五條第一項及第一百十條第一項所規定。
  又財政部六十九年四月三十日台財稅第三三四四九號「夫妻分開申報而未於申報書
  寫明配偶關係，致稽徵機關無法歸戶其所得合併課稅者，應依所得稅法第一百十條
  第一項歸戶補稅送罰。其漏稅額計算，應以夫妻合併課徵計算之應納稅額，減除夫
  妻分開申報各自計算之應納稅額之和後之差額認定」函釋，係該部基於主管機關之
  職權對於上述所得稅法夫妻合併及課稅計算所為之釋示，符合上述法條之意旨，自
  可供參考。
二前述事實概要欄所載之原告與其配偶李素珠未於八十四、八十五年度合併報繳綜合
  所得稅及漏報之事實，為原告所不爭，且有原告與其配偶李素珠八十四、八十五年
  度綜合所得稅結算申報書及被告八十四、八十五年度綜合所得稅夫妻分開申報違章
  案件漏稅額計算表附原處分卷可稽，自可認定為真實。
三申報核定之退稅款之計算公式：
  Ａ=核定扣繳稅款＋自繳稅款-漏報所得扣繳稅款
  Ｂ=申報核定所得淨額（不含免罰所得）×稅率-累進差額
  若Ａ>Ｂ，申報核定之退稅款=Ａ-Ｂ（Ａ<Ｂ時，無退稅款）
  原告八十四、八十五年度漏稅額中申報核定之退稅款之計算公式：
  (一)八十四年度申報核定退稅款：
    Ａ=核定扣繳稅額235733（元，下同）＋自繳稅款○-漏報所得扣繳稅款48510
      ＝187223
    Ｂ=本人申報核定所得淨額0000000×21％-94300=155444
       配偶申報核定所得淨額317907×6％-0=19074
       合計155444+19074=174518
    Ｃ=Ａ-Ｂ=000000-000000=12705
  (二)八十五年度申報核定退稅款：
    Ａ=核定扣繳稅額724240＋自繳稅款123222-漏報所得扣繳稅款（153082＋ 362
       17＋29137＋755＋2775＋54761＋17621）=724240＋000000-000000=553114
    Ｂ=本人申報核定所得淨額0000000×30％-254500=556781
       配偶申報核定所得淨額0000000×21％-94300=161738
       合計556781＋161738=718519
    Ａ<Ｂ，無申報核定應退稅款。
  從上計算可知，原告八十四年度申報核定之退稅額為一二、七○五元，八十五年度
  則無申報核定之退稅額。
四漏稅額之計算公式：「全部應納稅額」減「納稅義務人申報及核定應稅免罰部分應
  納稅額」減「配偶或應合併申報人申報及核定應稅免罰部分應納稅額」減「短漏報
  所得之扣繳稅額」減「申報部分經核定之退稅款（不分已否返還）」。
  (一)原告八十四年度漏稅額之計算
    八十四年度部分，原告分開申報核定所得總額為一、八四一、二六一元，淨額為
    一、一八九、二六一元，配偶分開申報核定所得總額為七五二、九○七元，淨額
    為三一七、九○七元加計漏報原告及配偶營利所得三二三、四○○元，租賃所得
    八、七八三元，利息所得二○五，及補稅免罰之租賃、財產交易所得一一八、二
    七八元，八十四年度綜合所得總額為三、○四四、八三四元，全年應納所得稅額
    為三○七、七八四元，該應納稅額三○七、七八四元，減原告申報及核定應稅免
    罰部分應納稅額一八○、二八三元、原告之配偶申報核定應納稅額一九、○七四
    元、短漏報所得之扣繳稅額四八、五一○元及申報部分經核定之退稅款一二、七
    ○五元，核算結果八十四年度漏稅額計四七、二一二元。
  (二)原告八十五年度漏稅額之計算
    八十五年度部分，原告分開申報核定所得總額為三、三一二、二七三元，淨額為
    二、七○四、二七三元，配偶分開申報核定所得總額為一、六五九、二三二元，
    淨額為一、二一九、二三二元，加計漏報原告及配偶、扶養親屬之營利所得一、
    八○五、三五○元，利息所得七七一、八二九元，補稅免罰之租賃所得四二、六
    九八元，八十五年度綜合所得總額為七、五九一、三八二元，全年應納所得稅額
    為一、九三一、一五一元，該應納稅額一、九三一、一五一元，減原告申報及核
    定應稅免罰部分應納稅額五六九、五九一元、原告之配偶申報核定應納稅額一六
    一、七三八元、短漏報所得之扣繳稅額二九四、三四八元，核算結果八十五年度
    漏稅額為九○五、四七四元。
五原告對於被告上述申報核定之退稅款及漏稅額之計算結果，即原告八十四年度漏稅
  額為四七、二一二元、八十五年度漏稅額為九○五、四七四元，並無爭執（見本院
  言詞辯論筆錄），是原告此計算自堪採信，揆之首揭說明，被告分別按原告短漏八
  十四年及八十五年度所得稅額四七、二一二元及九○五、四七四元，處一倍罰鍰四
  七、二○○元及九○五、四○○元（計至百元），核無不合。
六原告主張不服被告所為罰鍰處分，以其八十四年度綜合所得稅，誤將分離課稅短期
  票券利息併入申報，致少繳自繳稅款，不涉及漏報所得行為，應僅補稅不予處罰，
  而被告竟計入漏稅額計算，況相同情況八十五年度案件已免予計入，八十四年度之
  罰鍰應屬錯誤；又八十四年度倘無錯誤，即表示八十五年度有誤，及「申報部分經
  核定之退稅款」金額應分別計算，並列入公式計算，其計算之應處罰鍰之漏稅額為
  ：「(一)原告之「申報部分經核定之退稅款」○元。(二)配偶之「申報部分經核定之退
  稅款」五一、○八二元。(三)合計之「申報部分經核定之退稅款」為五一、○八二元
  。依前揭公式計算，全部應納稅額三○七、七八四元－納稅義務人申報及核定應稅
  免罰部分應納稅額一八○、二八三元－配偶申報及核定應稅免罰部分應納稅額一九
  、○七四元－短漏報所得額之扣繳稅額四八、五一○元－申報部分經核定之退稅款
  （不分已否退還）五一、○八二元＝漏稅額八、八三五元。」云云。惟查，原告八
  十四年及八十五度綜合所得稅結算申報，與其配偶李素珠分開申報，且漏報所得額
  ，已是不爭之事實，且被告以正確申報所得額核算原告申報及核定應稅免罰部分應
  納稅額一八○、二八三元，再於漏稅額計算公式中扣除，八十五年度綜合所得稅漏
  稅額計算方式亦同，兩年度之計算並無不同。又本件分離課稅所得及扣繳稅額，被
  告並未計入核定通知書之綜合所得總額核課，扣繳稅額自應不得扣抵，是原處分計
  算申報「核定」退稅款，亦不考慮該等所得及扣繳稅款，復原告對漏稅額之計算並
  無爭議，漏稅額已確認在前，則原告起訴主張八十五年度得以免加計其自繳少繳一
  六三、○三三元及配偶自繳少繳五、八二七元，何以八十四年度卻須加計？其誤申
  報分離課稅所得扣繳稅款致短繳自繳稅款部分不應處罰，原處分有違平等、誠信原
  則之行政程序之法理及最高行政法院判例云云，委無可採。原告另主張財政部民國
  八十一年三月二十日台財稅第八一○○四四○三九號函所定漏稅額計算公式計算，
  惟該計算公式係屬行政命令，僅於其計算結果不違反法律規定內為有效，中央法規
  標準法第十一條定有明文：「︰︰︰命令不得牴觸憲法或法律，︰︰︰。」，被告
  依該公式計算結果所為罰鍰處分與法律規定不合，為違法處分云云。然查，原處分
  及一再訴願決定均未引用上述函釋，原告此部分之主張，嫌有誤會，無從採信。
七綜上所述，本件原處分認事用法，核無違誤，一再訴願決定遞予維持，均無不合。
  原告仍執事實欄所記載之詞資為爭執，聲請撤銷原處分及一再訴願決定，為無理由
  ，應予駁回。
據上論結，本件原告之訴為無理由，爰依行政訴訟法第九十八條第三項前段，判決如
主文。
中      華      民      國     九十     年      三      月     二十     日
                         臺 北 高 等 行 政 法 院  第 二 庭
                                           審 判 長 法  官  王立杰
                                                    法  官  黃本仁
                                                    法  官  陳雅香
右為正本係照原本作成。
如不服本判決，應於送達後二十日內，向本院提出上訴狀並表明上訴理由，如於本判
決宣示後送達前提起上訴者，應於判決送達後二十日內補提上訴理由書（須按他造人
數附繕本）。
中      華      民      國     九十     年      三      月    二十三    日
                                                    書記官  陳中和


司法院資訊處製作；財團法人民間司法改革基金會備份。
